【裁判字號】    97,訴,129
【裁判日期】    970418
【裁判案由】    塗銷抵押權設定登記
【裁判全文】
臺灣士林地方法院民事判決               97年度訴字第129號
原      告  新利資產管理股份有限公司
法定代理人  甲○○
訴訟代理人  史馨律師
            林元祥律師
被      告  丙○○
            乙○○
                        巷46.
共      同
訴訟代理人  胡文英律師
上列當事人間請求塗銷抵押權設定登記事件，本院於97年4 月1
日言詞辯論終結，判決如下：
    主      文
原告之訴駁回。
訴訟費用新臺幣萬捌仟陸佰貳拾元由原告負擔。
    事實及理由
一、原告起訴主張：緣訴外人劉泳福於民國（下同）87年11月3
    日邀同訴外人劉建明、劉名專為連帶保證人，向訴外人臺灣
    土地銀行（下稱土銀）借款新臺幣（下同）350 萬元。惟自
    88年10月3 日起，劉泳福即未按時清償本息，劉名專於89年
    10月30日死亡，被告丙○○為其繼承人，未拋棄繼承，故乃
    概括繼承該保證債務。嗣土銀於95年8 月17日將對於劉泳福
    、劉建明、劉家妤、丙○○之債權讓與原告。原告於受讓債
    權後，對被告丙○○聲請執行時，被告丙○○所有之不動產
    ，於89年7 月7 日設定第一順位最高限額抵押權524 萬元予
    土銀，另於96年4 月14日設定第二順位普通抵押權380 萬元
    予被告乙○○，而該不動產經鑑定後之價格為7,989,688 元
    ，是以執行法院通知無拍賣實益。然被告丙○○為擔保債權
    金額380 萬元，而設定抵押權予被告乙○○，惟就其債權之
    清償日期、利息、違約金等事項則全無約定，有違常理；且
    其設定金額恰略高於原告對其之債權3,305,000 元，亦屬可
    疑。因該不動產係被告丙○○名下僅有之不動產，故顯係被
    告丙○○為逃避原告之強制執行，與被告乙○○通謀虛偽意
    思表示而設定第二順位抵押權及其登記，應屬無效。是原告
    為保全債權，自得依民法第242 條代位被告丙○○請求被告
    乙○○塗銷系爭抵押權登記。倘認該抵押權登記，非基於通
    謀虛偽意思表示所為，然被告乙○○於該不動產已設定第一
    順位抵押權之情形下，仍貸與被告丙○○，難謂其善意而不
    知被告丙○○有詐害原告債權之意圖。是自得依民法第244
    條第2 項之規定，請求撤銷被告2 人所為系爭抵押權之設定
    登記行為，並代位請求被告乙○○塗銷系爭抵押權登記等語
    。並聲明：(一)先位聲明：1.被告乙○○應將設定於坐落臺北
    市○○區○○路3 小段405 地號土地，權利範圍38/10000，
    及建號6308號即門牌號碼臺北市○○區○○街163 號12樓之
    4 建物（下稱系爭不動產）上之第二順位抵押權（登記字號
    96年內湖字第114230號，登記日期96年4 月14日，下稱系爭
    抵押權）登記塗銷。2.訴訟費用由被告負擔。(二)備位聲明：
    1.被告對於系爭不動產上所為設定之系爭抵押權之登記行為
    應為撤銷。2.被告乙○○應將設定於系爭不動產上之系爭抵
    押權登記塗銷。3.訴訟費用由被告負擔。
二、被告則以：原告主張系爭抵押權設定為通謀虛偽意思表示而
    屬無效，自應負舉證之責。被告丙○○積欠土銀3,305,000
    元固屬事實，然系爭債權經土銀讓與原告，並未通知被告丙
    ○○，其不受債權讓與之拘束。被告丙○○與被繼承人劉名
    專鮮少來往，不知悉有系爭債務存在，遂未拋棄繼承。而被
    告丙○○對被告乙○○所欠債務380 萬元，乃因被告丙○○
    之夫婿經商失敗，而先後向被告乙○○所借之款項，並簽立
    本票一紙，業經本院以96年度票字第516 號裁定准許強制執
    行，被告丙○○為求被告乙○○暫時停止強制執行，而同意
    先將系爭不動產設定抵押債權額380 萬元作為擔保，該金額
    略高於原告之債權額3,305,000 元，並無關係意義存在，不
    得據以證明被告間有通謀虛偽意思表示存在等語置辯。並聲
    明：(一)原告之訴駁回。(二)訴訟費用由原告負擔。
三、本件經兩造協議後簡化爭點如下：
  甲、兩造所不爭執之事項：
    (一)劉泳福於87年11月3 日向土銀借款350 萬元，劉建明、劉
      名專則為劉泳福之連帶保證人。劉泳福自88年10月3 日起
      即未按時清償本息。劉名專於89年10月30日過世，被告丙
      ○○為劉明專之繼承人，未拋棄繼承，概括繼承劉名專之
      債務。此事實，有土地與劉泳福、劉建明、劉家妤、被告
      丙○○間臺灣嘉義地方法院92年度訴字第105 號請求清償
      借款330 萬5 千元事件之確定民事判決可憑。
    (二)土銀於95年8 月17日將其對於劉泳福、劉建明、劉家妤、
      被告丙○○間之上開3,305,000 元暨其利息、違約金及墊
      付費用等債權，依金融機構合併法之規定讓與予原告，原
      告亦將該債權讓與通知被告。
    (三)原告依法聲請本院查封拍賣系爭不動產（案號：96年度執
      字第18146 號，承辦股別：祥股）求償，經鑑價系爭不動
      產價格為7,989,688 元，不足清償抵押債權人之債務及強
      制執行費用、增值稅等，而顯無拍賣實益。
    (四)被告丙○○與被告乙○○，係在96年4 月14日就系爭不動
      產設定系爭抵押權。
    (五)被告乙○○向本院聲請本票裁定強制執行，經本院以96年
      度票字第516 號民事本票裁定准予強制執行。
  乙、兩造所爭執之事項：
    (一)被告丙○○與被告乙○○間，就系爭不動產抵押權設定登
      記之行為，是否為民法第87條之通謀虛偽意思表示？
    (二)被告丙○○與被告乙○○間，就系爭不動產抵押權設定登
      記之行為，如非係通謀虛偽意思表示，則有無民法第244
      條所定損害原告債權之情形？
四、經查：
（一）被告丙○○與被告乙○○間，於96年4 月14日所為關於系
      爭不動產抵押權設定登記之行為，是否為民法第87條之通
      謀虛偽意思表示？
      按當事人主張有利於己之事實者，就其事實有舉證之責任
      。民事訴訟法第277 條定有明文。次按，第三人主張表意
      人與相對人通謀而為虛偽意思表示者，該第三人應負舉證
      之責。最高法院48年臺上字第29號判例參照。原告主張系
      爭不動產係被告丙○○名下僅有之不動產，顯係被告丙○
      ○為逃避原告之強制執行，與被告乙○○通謀虛偽意思表
      示而設定系爭抵押權，應屬無效；然為被告所否認。經查
      ，被告乙○○曾向本院聲請本票裁定強制執行，經本院以
      96年度票字第516 號民事本票裁定准予強制執行一事，為
      兩造所不爭執，業如上述不爭執事項(五)所載。則依該本票
      裁定事件（詳如本院卷第39頁）內容以觀，被告乙○○對
      被告丙○○有票據債權，而被告丙○○亦因該系爭抵押權
      之設定，而暫時得以免除被告乙○○執上揭本票裁定對其
      為強制執行一事，自屬有據。此外，原告除空言指摘外，
      並未提出任何事證，以證明系爭抵押權設定為通謀虛偽意
      思表示，則揆諸上揭法條與判例意旨之說明，原告此部分
      之主張，自不足採。
（二）被告丙○○與被告乙○○間，就系爭不動產抵押權設定登
      記之行為，如非係通謀虛偽意思表示，則有無民法第244
      條所定損害原告債權之情形？
  １、按債務人所為之無償行為，有害及債權者，債權人得聲請
      法院撤銷之。債務人所為之有償行為，於行為時明知有損
      害於債權人之權利者，以受益人於受益時亦知其情事者為
      限，債權人得聲請法院撤銷之。民法第244 條第1 項、第
      2 項分別定有明文。
  ２、查，被告間有票據權利義務關係一事，業如上述，則本件
      被告間就系爭不動產為系爭抵押權設定行為，即非無償行
      為，而應認係有償行為。則依上揭法條之規定，原告欲行
      使撤銷權之要件，即須受益人於受益時亦明知該行為有害
      及原告權利之情事者為限，原告始得聲請法院撤銷。查，
      原告係以被告乙○○於系爭不動產已設定有第一順位抵押
      權之情形下，仍貸與被告丙○○，難謂其善意而不知被告
      丙○○有詐害原告債權之意圖，作為推論之依據。然查，
      依現今實務運作，於不動產上設定多筆抵押權，時有所聞
      ，且亦常見媒體廣告上有作二胎設定之宣傳，則原告單以
      系爭不動產上已有第一順位抵押權之設定，即當然可推定
      被告乙○○同意設定系爭抵押權，即明知該行為有害及原
      告權利之情事一事，稍嫌速斷，亦屬無據。
  ３、另按，債權人行使民法第244 條規定之撤銷權，以債務人
      之行為有害及債權，復為其要件之一。而此之所謂害及債
      權，乃指債務人之行為，致積極的減少財產，或消極的增
      加債務，因而使債權不能獲得清償之情形。又按債務已屆
      清償期，債務人就既存債務為清償者，固生減少積極財產
      之結果，但同時亦減少其消極財產，於債務人之資力並無
      影響，不得指為民法第244 條第1 項或第2 項之詐害行為
      。此有最高法院55年臺上字第2839號判例可資參照。查本
      件被告丙○○於系爭不動產設定系爭抵押權予被告乙○○
      係屬有償行為，且其目的係為擔保其所欠被告乙○○之債
      務，以免受本票裁定之強制執行既如上述，則被告丙○○
      之積極財產固因此抵押權登記行為而減少，惟其亦同時減
      少其消極財產，於債務人之資力並無影響，故依上開判例
      意旨，即不得稱其為詐害行為而害及債權。
五、從而，原告訴請(一)先位聲明：被告乙○○應將於系爭不動產
    上所設定之系爭抵押權登記塗銷。(二)備位聲明：1.被告對於
    系爭不動產上所為設定之系爭抵押權之登記行為應為撤銷。
    2.被告乙○○應將設定於系爭不動產上之系爭抵押權登記塗
    銷，為無理由，均應予駁回，並依職權確定原告應負擔之訴
    訟費用額為38,620元（第一審裁判費38,620元）。
六、本件判決基礎已臻明確，兩造其餘所提出之攻擊防禦方法暨
    訴訟資料，經核與判決基礎不生影響，爰不一一論駁，附此
    敘明。
七、訴訟費用負擔之依據：民事訴訟法第78條、第87條第1 項。
中    華    民    國    97    年    4     月    18    日
                  民事第二庭  法  官  陳梅欽
以上正本證明與原本無異。
如對本判決上訴，應於判決送達後20日內向本院提出上訴狀。
中    華    民    國    97    年    4     月    23    日
                              書記官  高郁婷


司法院資訊處製作；財團法人民間司法改革基金會備份。
